【裁判字號】    96,訴,1501
【裁判日期】    970611
【裁判案由】    侵權行為損害賠償
【裁判全文】
臺灣高雄地方法院民事判決              96年度訴字第1501號
原      告  丙○○○
訴訟代理人  丁○○
            張永昌律師
被      告  戊○○
            高雄汽車客運股份有限公司
上  一  人
法定代理人  甲○○
上  一  人
訴訟代理人  乙○○
共      同
訴訟代理人  洪士宏律師
            林易玫律師
上列當事人間請求損害賠償事件，本院於民國97年5 月28日言詞
辯論終結，判決如下：
    主      文
被告應連帶給付原告新臺幣肆拾肆萬參仟肆佰柒拾捌元，及自民
國九十六年四月十一日起至清償日止按週年利率百分之五計算之
利息。
原告其餘之訴駁回。
訴訟費用由被告連帶負擔百分之十五，餘由原告負擔。
本判決第一項得假執行。但被告如以新台幣肆拾肆萬參仟肆佰柒
拾捌元為原告預供擔保，得免為假執行。
原告其餘假執行之聲請駁回。
    事實及理由
壹、程序部分：
    按訴狀送達後，原告不得將原訴變更或追加他訴，但擴張或
    減縮應受判決事項之聲明者，不在此限，民事訴訟法第255
    條第1 項第3 款定有明文。查原告起訴時，原聲明被告應給
    付原告醫療費用為新臺幣（下同）47,820元、看護費用為1,
    604 ,804 元 、交通費用為14,400元、及精神慰撫金1,500,
    000 元，前述金額共計為3,167,024 元（原告誤載為3,151,
    904 元）；嗣於訴訟審理中，變更看護費用為1,589,684 元
    ，變更之後總金額共計為3,151,904 元，惟原告僅請求其中
    3,136,784 元之本息，揆諸前揭規定，其訴之變更應予准許
    ，先予敘明。
貳、實體部分：
一、原告起訴主張：被告戊○○為被告高雄汽車客運股份有限公
    司（下稱高雄客運公司）僱用之營業用大客車司機，於民國
    94年12月31日上午9 時許，駕駛車牌號碼FX-070號大客車，
    沿高雄市○○區○○路由北往南方向行駛，行經大勇路與五
    福四路口欲繼續直行大勇路左方單行道時，理應注意車前狀
    況，隨時採取必要之安全措施，而依當時情況，並無不能注
    意之情事，詎竟疏未注意，貿然直行，適有原告徒步行走，
    自五福四路右轉入大勇路左方單行道，被告戊○○駕駛之上
    開大客車，因而不慎擦撞原告，致原告倒地，並受有頭部外
    傷併腦挫傷、蜘蛛膜下腔出血、多發性挫傷性腦出血、後枕
    部頭皮下血腫、左手第4 掌骨骨折、右膝右小腿、左上臂、
    左大腿、左臀背部多處挫傷淤青、頭部外傷併顱內出血等傷
    害。被告戊○○對於本件車禍之發生為有過失，應依民法第
    184 條第1 項前段負損害賠償責任，而被告高雄客運公司則
    應依民法第188 條第1 項負僱用人之連帶損害賠償責任，茲
    就請求範圍說明如下：（一）醫療費用：47,820元（二）看
    護費用：1,589,684 元（三）交通費用：144,00元（四）精
    神慰撫金：1,500,000 元。爰依據侵權行為損害賠償之法律
    關係，請求被告應連帶給付原告其中之3,136,784 元及法定
    遲延利息，並聲明：（一）被告應連帶給付原告3,136,784
    元及自起訴狀繕本送達翌日起至清償日止，按週年利率5%計
    算之利息（二）願供擔保，請准宣告假執行。
二、被告則以：94年12月31日上午9 時45分許，被告戊○○駕駛
    車牌號碼FX-070號營業用大客車，行經大勇路捷運施工處旁
    之單向車道時，突從右後視鏡發現原告倒臥，戊○○連忙下
    車查看，當時原告之意識尚清醒，身上無明顯外傷，只是有
    點被嚇到的樣子。嗣後交通大隊到場處理並拍照存證時，亦
    未發現上開大客車右側車身有任何明顯之擦痕，鑑定報告亦
    認雙方有無碰撞不明，致無法為鑑定，足證原告確係因受驚
    嚇或為閃避而自己跌倒，被告戊○○所駕駛之上開大客車並
    未撞到原告，原告所受之傷害並非戊○○所造成，戊○○就
    系爭交通事故之發生並無過失。退步言之，如認原告得向被
    告請求損害賠償，原告除95年1 月14日至同年月26日外，並
    無看護、安養之必要。至原告所請求之交通費用及精神慰撫
    金亦屬無據，且應扣除原告已領強制險保險金44,775元。此
    外，該路段並未規劃行人穿越路線，原告可預料將導致自身
    安全陷於危險卻仍行走於該路上，足見其有故意或重大過失
    ，對上開損害之發生應與有過失等語資為抗辯。並聲明：（
    一）原告之訴駁回（二）如受不利之判決，願供擔保免為假
    執行。
三、兩造不爭執之事實：
（一）被告戊○○係被告高雄客運公司僱用之營業用大客車司機
      。
（二）被告戊○○於94年12月31日上午9 時45分許，駕駛車牌號
      碼FX-070號營業用大客車，行經大勇路與五福四路口，直
      行往大勇路行駛，同時原告亦徒步行走於大勇路上。
（三）原告因故受有頭部外傷併腦挫傷、蜘蛛膜下腔出血、多發
      性挫傷性腦出血、後枕部頭皮下血腫、左手第4 掌骨骨折
      、右膝右小腿、左上臂、左大腿、左臀背部多處挫傷淤青
      、頭部外傷併顱內出血等傷害。
（四）原告已請領強制責任保險金44,775元。
（五）原告因上開傷害支付醫療費47,820元及95年1 月14日至同
      年月26日看護費用24,000元。
四、本件之爭點為：（一）原告之傷勢是否係因被告戊○○駕駛
    大客車擦撞所致？如係因被告戊○○駕駛大客車擦撞所致，
    被告是否有過失？（二）如原告主張為真，原告請求賠償之
    金額以若干為合理？（三）原告是否與有過失？茲分述本院
    之判斷如下：
五、原告之傷勢是否係因被告戊○○駕駛大客車擦撞所致？如係
    因被告戊○○駕駛大客車擦撞所致，被告是否有過失？
（一）查原告主張：被告戊○○係被告高雄客運公司僱用之司機
      ，於上開時地駕駛大客車擦撞原告，致原告倒地，並受有
      頭部外傷併腦挫傷、蜘蛛膜下腔出血、多發性挫傷性腦出
      血、後枕部頭皮下血腫、左手第4 掌骨骨折、右膝右小腿
      、左上臂、左大腿、左臀背部多處挫傷淤青、頭部外傷併
      顱內出血等傷害之事實，此有道路交通事故現場圖、高雄
      市○○○○○道路交通事故當事人登記聯單各1 份、現場
      照片12張、事故現場監視錄影光碟1 片、勘驗報告書1 份
      、勘驗定格照片8 張、救護紀錄表1 紙、邱綜合醫院診斷
      證明書、阮綜合醫院診斷證明書各1 紙、原告傷勢照片20
      張、證人田吉慶、戴源宏、楊明宗於警偵訊之証述附於戊
      ○○刑案卷可稽，業經本院依職權調閱該刑事卷宗查閱無
      訛，應信為真實。且依證人田吉慶、戴源宏、楊明宗於警
      偵訊之証述以及現場照片、監視錄影光碟等內容可知戊○
      ○駕駛大客車行經大勇路事故現場時，原告適時亦行經該
      處而倒臥於戊○○駕駛大客車旁，且當時並無其他車輛經
      過，足認原告係遭戊○○所駕大客車擦撞而倒地之事實，
      堪以認定。參以原告於事故發生後即至邱綜合醫院診療，
      而醫院病歷記載原告當時之傷勢為：「頭部外傷併腦挫傷
      、蜘蛛膜下腔出血、多發性挫傷性腦出血、後枕部頭皮下
      血腫、左手第4 掌骨骨折、右膝右小腿、左上臂、左大腿
      、左臀背部多處挫傷淤青」，有該醫院診斷證明書可稽，
      以原告傷勢之嚴重程度觀之，自堪認原告確係遭戊○○所
      駕大客車擦撞所致。況且原告已請領強制汽車責任保險金
      44,775元之事實，為被告所不爭執，益徵本件應為汽車交
      通事故無訛，被告辯稱：本件事故係因原告自行因驚嚇而
      跌倒受傷云云，顯無可採。
（二）按汽車行駛時，駕駛人應注意車前狀況，並隨時採取必要
      之安全採拖，道路交通安全規則第94條第3 項定有明文，
      戊○○為營業大客車職業駕駛，自應知悉上開規定，而本
      件依道路交通事故現場圖及照片所示，事故發生時，尚無
      不能注意之情事，參以戊○○於檢察官偵查中亦不否認行
      經大勇路、五福路口有看見原告沿著大勇路工地行走等情
      ，可知戊○○於案發當時確未注意車前狀況因而肇事，造
      成原告受有傷害等情，其行為自有過失。準此，被告戊○
      ○駕車疏未注意車前狀況等過失行為與原告受有傷害間，
      顯有相當因果關係，洵堪認定。綜上，原告依據侵權行為
      之法律關係，主張被告應對其負損害賠償責任，自屬有據
      。
六、原告請求賠償之金額以若干為合理？
    按因故意或過失，不法侵害他人之權利者，負損害賠償責任
    ；受僱人因執行職務，不法侵害他人之權利者，由僱用人與
    行為人連帶負損害賠償責任；不法侵害他人之身體或健康者
    ，對於被害人因此喪失或減少勞動能力或增加生活上之需要
    時，應負損害賠償責任；不法侵害他人之身體、健康、名譽
    、自由、信用、隱私、貞操，或不法侵害其他人格法益而情
    節重大者，被害人雖非財產上之損害，亦得請求賠償相當之
    金額。民法第184 條第1 項前段、第188 條第1 項前段、第
    193 條第1 項及第195 條第1 項前段分別定有明文。本件被
    告戊○○因過失侵害原告身體健康而受有前揭傷害，自應負
    損害賠償責任，而被告高雄客運公司為戊○○之僱用人，既
    未舉證證明其選任受僱人及監督其職務之執行，已盡相當之
    注意或縱加以相當之注意而仍不免發生損害，自應依法負連
    帶損害賠償之責。爰就原告主張金額審酌如下：
（一）醫療費用47,820元部分：
      本件原告因被告戊○○之業務過失傷害行為，致原告受有
      前開傷害，支出醫療費用47,820元等情，業有邱綜合醫院
      、阮綜合醫院、高雄基督教信義醫院醫療費用收據為證，
      經本院稽核相符，依原告受傷情形觀之，上開費用之支出
      核屬必要，並為被告所不爭執，故此部分請求，應予准許
      。
（二）看護費用1,589,684元部分：
  １、住院看護費用：
      原告因系爭車禍事故受有頭部外傷併腦挫傷、蜘蛛膜下腔
      出血、多發性挫傷性腦出血、後枕部頭皮下血腫、左手第
      4 掌骨骨折、右膝右小腿、左上臂、左大腿、左臀背部多
      處挫傷淤青、頭部外傷併顱內出血等傷害，業如前述，且
      原告受傷後自95年1 月14日起至95年1 月26日止於邱綜合
      醫院、阮綜合醫院住院接受治療，於該住院期間自可認喪
      失日常生活功能，需人照護起居作息，又依高雄市醫院看
      護職業工會認看護費用全日為2,000 元為適當，而被告對
      上開看護期日及看護費用之計算復均不爭執，則原告主張
      共支出住院看護費用24,000元（12日×2000元），洵堪認
      定。再按原告所受損害，既由被告造成，則其支出看護費
      用，被告自應負擔損害賠償責任。是原告請求被告給付此
      部分看護費用，即屬有據。
  ２、養護之家安養看護費用：
      原告主張伊於95年1 月26日起至95年4 月30日止於高雄基
      督教信義醫院附設方舟養護之家所支出之看護費用共125,
      684 元等情，雖為被告所否認，惟經本院函詢高雄基督教
      信義醫院以查明原告上開期間安養之原因、必要性等，經
      該院函覆以：病人（即原告）因顱內出血、意識不清至本
      院養護之家，後檢查發現骨盆骨折，不能排除是車禍意外
      造成，原告眩暈、回應較慢、行動不穩、需協助安全照護
      ，有安養必要等語，足認原告因車禍而受有上開之傷害，
      且於95年1 月26日至95年4 月30日，確有入住養護之家、
      專人照顧看護之必要，而支出看護費用125,684 元等情，
      業有高雄基督教信義醫院護理養護費用收據、96年10月30
      日函文及病情說明書為證，經本院稽核相符，依原告受傷
      情形觀之，上開費用之支出核屬必要，故此部分請求，應
      予准許。
  ３、在家照護之看護費用：
      至原告主張其自95年4 月30日返家後，每月請求60,000元
      看護費用，2 年期間，共計1,440,000 元，則為被告所否
      認，且原告並未具體提出證據足資證明該期間內確有僱請
      私人看護之必要，是依卷證資料尚不足以證明原告因本件
      車禍受傷而有自95年4 月30日起2 年期間均有長期24小時
      僱請看護之必要，原告就其上揭主張之事實，及車禍與長
      期看護間是否有相當因果關係等節，復未舉證證明以實其
      說，從而，原告此部分之主張洵無足取。
（三）交通費用14,400元部分：
      原告主張其受傷後需往返醫院、家中之間，共計支出計程
      車費14,400元云云，然為被告所否認。依原告所提前開診
      斷證明書，並無從得知原告因系爭車禍事故受傷害，達於
      需以計程車代步之程度，且原告並未提出任何單據證明伊
      確有支出前開費用，是原告請求前開交通費用，尚乏實據
      ，不應准許。
（四）慰撫金1,500,000元部分：
  １、按慰撫金之賠償須以人格遭遇侵害，使精神上受有痛苦為
      必要，其核給之標準固與財產上損害之計算不同，然非不
      可斟酌雙方身分資力與加害程度，及其他各種情形核定相
      當之數額（最高法院51年台上字第223 號判例意旨參照）
      。又按受僱人因執行職務不法侵害他人之人格權，被害人
      受有非財產上之損害，請求該受僱人及其僱用人連帶賠償
      相當金額之慰撫金時，法院對於慰撫金之量定，應斟酌兩
      造（包括負連帶賠償責任之僱用人在內）之身分地位及經
      濟狀況等關係定之，不宜單以被害人與實施侵權行為之受
      僱人之資力為衡量之標準（最高法院75年度台上字第2164
      號判決參照）。
  ２、查原告因本件車禍受有上開傷害，除需長期忍受身體不適
      ，更因此增加生活上之不便及支出，精神確受極大痛若，
      其請求精神慰撫金，於法並無不合。查原告學歷為國小畢
      業，為家庭主婦，名下有公寓一戶，被告戊○○現擔任高
      雄客運公司之司機，月薪3 萬餘元，名下無不動產，有小
      客車一部，而另一被告為實收資本額1,027,000,000 之客
      運汽車公司等情，業據兩造陳明在卷，並有稅務電子閘門
      財產所得調件明細表及公司登記資料查詢表在卷可稽，本
      院復斟酌原告經此車禍受有頭部外傷併腦挫傷、蜘蛛膜下
      腔出血、多發性挫傷性腦出血、後枕部頭皮下血腫、左手
      第4 掌骨骨折、右膝右小腿、左上臂、左大腿、左臀背部
      多處挫傷淤青、頭部外傷併顱內出血等傷害，傷勢嚴重，
      所受之痛苦至深且鉅，並衡以兩造教育程度、經濟狀況、
      社會地位、損害程度等一切情狀，認原告所得請求之精神
      慰撫金以500,000 元為適當，逾此部分之請求不應准之。
（五）綜上，原告得主張之損害金額合計697,504 元（47,820 +
      24 ,000 + 125,684 + 500,000 ＝697,504）。
七、原告是否與有過失？
（一）被告以原告當時行走於未設有行人穿越路線之馬路上，為
      與有過失等語置辯。經查：依本件道路交通事故現場圖、
      現場照片及證人戴源宏之証述，可知原告當時係倒臥於大
      勇路北往南車道右側靠捷運工地圍欄處，而車道左側設有
      供行人行走之人行紅磚道即騎樓，足證被告抗辯車禍當時
      原告係步行於車道上等語，應堪採信，且原告亦未否認當
      時行走於車道上一節。按行人應在劃設之人行道行走，在
      未劃設人行道之道路，應靠邊行走，道路交通安全規則第
      133 條定有明文。原告逕行步行於車道上，未依規定行走
      於人行道或行人穿越道，致遭戊○○駕駛大客車因過失而
      不慎碰撞。本件原告本應注意遵守上開道路交通安全規則
      之規定，而依當時情形，又無不能注意之情事，竟疏於注
      意，以致發生本件車禍，原告對於本件車禍之發生，自屬
      與有過失，且其過失行為與其個人所受傷害之結果間具相
      當因果關係甚明。則原告就本件車禍事故之發生，自屬與
      有過失。
（二）按損害之發生或擴大，被害人與有過失者，法院得減輕賠
      償金額，或免除之，民法第217 條定有明文，而所謂被害
      人與有過失，係指被害人苟能盡其善良管理人之注意，即
      得避免其損害之發生、擴大，竟不注意之意，最高法院83
      年度臺上字第1701號判決亦可資參酌。查本件戊○○雖有
      未注意車前狀況之過失，而原告既有未靠邊行走，逕行步
      行於車道上之情形，己如前述，顯見原告對損害之發生或
      擴大亦有過失，被告抗辯原告與有過失，請求減免賠償金
      額，自有所據。本院審酌兩造之過失情節、對於車禍發生
      原因力之強弱等一切情狀，認被告之過失程度，應負擔為
      70％，原告之過失程度則為30％為妥適，自應減輕被告30
      ％之賠償責任。
（三）綜上，原告得請求被告賠償之金額，應為488, 253元。（
      697,504x70％=488,253元，元以下四捨五入）。
八、又原告於車禍後已領得強制汽車責任保險理賠金44,775元，
    此為原告自承，且為被告所不爭執，足信為真。依強制汽車
    責任保險法第30條規定：「保險人依本法規定給付之保險金
    ，視為加害人或被保險人損害賠償金額之一部分；加害人或
    被保險人受賠償請求時，得扣除之」，原告既已自強制汽車
    責任保險之保險人領得前開理賠金，則其向被告請求之賠償
    金額，自應依法扣除前開理賠金額，經核算後，原告所得請
    求賠償之金額為443,478 元。
九、綜上所述，原告主張被告戊○○駕駛營業用大客車，因業務
    過失行為致其身體受傷害，應負賠償責任，被告高雄客運公
    司為被告戊○○之僱用人，應與被告戊○○負連帶賠償責任
    ，應為可採。從而，原告依民法侵權行為之規定，請求被告
    連帶賠償原告443,478 元及自96年4 月11日起至清償日止，
    按年息百分之5 計算之利息，為有理由，應予准許；逾上開
    金額之請求，於法即有未合，不應准許，應予駁回。
十、本件判決所命給付之金額，未逾50萬元，爰依民事訴訟法第
    389 條第1 項第5 款規定，為職權宣告假執行。至原告雖聲
    請就勝訴部分為假執行之宣告等語，惟按原告得請求之金額
    既未逾50萬元，則有關其勝訴部分，所為願供擔保，請准宣
    告假執行之聲明，即無庸參酌，併予敘明。又被告就原告勝
    訴部分，陳明願供擔保，請准宣告免為假執行，核無不合，
    爰酌定如主文所示金額，併准許之。再原告敗訴部分，其假
    執行之聲請，既失依附，應予駁回。
十一、本件因事證已臻明確，兩造其餘攻擊、防禦方法及證據資
      料之主張，核與判決結果不生影響，爰不逐一論駁，併予
      敘明。
十二、據上論結：原告之訴一部有理由，一部無理由，依民事訴
      訟法第79條、第85條第2 項、第389 條第1 項第5 款、第
      392 條第2 項，判決如主文。
中    華    民    國    97    年    6     月    11    日
                     民事鳳山分庭審判長法  官  楊富強
                                       法  官  呂憲雄
                                       法  官  林意芳
上為正本係照原本作成。
如不服本判決，應於送達後20日內，向本院提出上訴狀並表明上
訴理由，如於本判決宣示後送達前提起上訴者，應於判決送達後
10日內補提上訴理由書（須附繕本）。
中    華    民    國    97    年    6     月    11    日
                                       書記官  陸艷娣


司法院資訊處製作；財團法人民間司法改革基金會備份。
